【裁判字號】    97,訴,87
【裁判日期】    970429
【裁判案由】    請求清除地上物還地
【裁判全文】
臺灣彰化地方法院民事判決                97年度訴字第87號
    原      告  乙○○
                        1樓
    訴訟代理人  甲○○
    被      告  戊○○
                丙○○
    上  一  人
    訴訟代理人  丁○○
上列當事人間請求清除地上物還地事件，本院於民國97年4 月15
日言詞辯論終結，判決如下：
    主  文
被告戊○○應將坐落彰化縣芬園鄉○○○段九七、九七之一、九
七之三、九七之四及九七之五地號土地上如附圖所示面積各為六
百三十三平方公尺、一百五十八平方公尺、七十九平方公尺、七
十九平方公尺及一百八十六平方公尺（此筆為編號Ａ部分）之荔
枝果園清除後，將各該部分土地交還原告。並應自民國九十七年
一月三十日起至交還上開土地之日止，按月給付原告新臺幣伍佰
肆拾伍元。
被告丙○○應將坐落彰化縣芬園鄉○○○段九七之五、九七之六
、九七之八、九七之九及九七之十地號土地上如附圖所示面積各
為二十五平方公尺（此筆為編號Ｂ部分）、二百十一平方公尺、
二百十一平方公尺、二百十一平方公尺及二百十一平方公尺之荔
枝果園清除後，將各該部分土地交還原告。並應自民國九十七年
二月十一日起至交還上開土地之日止，按月給付原告新臺幣肆佰
壹拾柒元。
原告其餘之訴駁回。
訴訟費用由被告吳連標負擔百分之五十六，餘由被告丙○○負擔
。
    事實及理由
一、按訴狀送達後，原告不得將原訴變更或追加他訴，但被告同
    意者、請求之基礎事實同一者、擴張或減縮應受判決事項之
    聲明者、不甚礙被告之防禦及訴訟之終結者，不在此限，被
    告於訴之變更或追加無異議，而為本案之言詞辯論者，視為
    同意變更或追加，民事訴訟法第255 條第1 項第1 、2 、3
    、7 款、第2 項定有明文。查本件原告原起訴請求(一)被告戊
    ○○應將坐落彰化縣芬園鄉○○○段97、97-1、97-3、97-4
    地號土地之地上物清除後，將土地交還原告；並應自無權占
    有上開土地之日起至交還上開土地之日止，按月給付原告新
    臺幣（下同）5,000 元；(二)被告丙○○應將坐落同段97-5、
    97-6、97-8、97-9、97- 10地號土地之地上物清除後，將土
    地交還原告；並應自無權占有上開土地之日起至交還上開土
    地之日止，按月給付原告5,000 元。迨訴狀送達後，原告變
    更訴之聲明為如後述「原告起訴主張」欄所示之聲明，被告
    對於原告變更訴之聲明，並未表示異議而為本案之言詞辯論
    ，已視為同意變更，且原告之變更聲明，核與前開條文第2
    、3 、7 款並無不合，故原告變更聲明，應予准許。
二、原告起訴主張：上開97、97之1 、97之3 、97之4 、97之5
    、97之6 、97之8 、97之9 、97之10地號土地係原告所有。
    詎被告對上開土地並無合法使用權源，竟各別無權占用上開
    部分土地栽種荔枝果園，其中被告戊○○占用部分為97、97
    之1 、97之3 、97之4 、97之5 地號土地，另被告丙○○占
    用部分為97之5 、97之6 、97之8 、97之9 、97之10地號土
    地，渠等占用之位置、面積均詳如彰化縣彰化地政事務所民
    國97年3 月14日（複丈日期）土地複丈成果圖（下稱附圖）
    所示。被告未經原告同意，無權占有上開土地，妨礙原告行
    使所有權，爰依民法第767 條規定，訴請被告清除占用土地
    上之荔枝果園，並將占用之土地交還原告。又被告無法律上
    之原因，分別無權占有使用原告之土地而受有利益，並妨礙
    原告所有權之行使，致原告受有相當於租金之損害，併依民
    法第179 條不當得利之法律關係及土地法第10 5條準用同法
    第97條規定，請求被告各按月給付所受相當於租金之不當得
    利等語。並聲明：(一)被告戊○○應將坐落97、97之1 、97之
    3 、97之4 及97之5 地號土地上如附圖所示面積各為633 平
    方公尺、158 平方公尺、79平方公尺、79平方公尺及186 平
    方公尺（此筆為編號Ａ部分）之荔枝果園清除後，將各該部
    分土地交還原告。並應自起訴狀繕本送達之翌日起至交還上
    開土地之日止，按月給付原告5,000 元；(二)被告丙○○應將
    坐落97之5 、97之6 、97之8 、97之9 、97之10地號土地上
    如附圖所示面積各為25平方公尺（此筆為編號Ｂ部分）、21
    1 平方公尺、211 平方公尺、211 平方公尺及211 平方公尺
    之荔枝果園清除後，將各該部分土地交還原告。並應自起訴
    狀繕本送達之翌日起至交還上開土地之日止，按月給付原告
    5,000 元。
三、被告丙○○以：被告丙○○承認確有占用原告所稱之上開土
    地，並於其上種植荔枝果樹，惟查同鄉○○○段95、97、99
    地號之土地，於日據時期明治37年12月，由被告之黃氏家族
    ，向張氏家族以70元購買，並立有契約及交付耕作迄今。而
    依當時日本民法第176 條及第177 條之規定，完成契約就等
    於完成手續，且當時才開始實行土地登記之政策，相對人張
    氏家族竟未通知買受人辦理登記，即逕自辦理登記。嗣上開
    土地於95年11月間辦理分割，並於96年7 月間，為訴訟之目
    的，以買賣關係移轉予臺灣安泰不動產顧問社（負責人：洪
    議雄），復於96年7 月30日買賣並過戶予原告（即該社顧問
    甲○○之女）。依77年臺上字第2155號判例，占有人占有之
    土地，倘係土地所有人本於買賣法律關係所交付，即具正當
    權源，所有人自不得認係無權占有而請求返還。又被告丙○
    ○之祖先於明治37年即於上開土地上耕作，且依大正11年頒
    布實行之民法第3 條及我國民法地上權、釋字第408 號大法
    官會議解釋，被告丙○○對於上開土地應保有地上權（存續
    期間20年以上）等語置辯。並聲明：原告之訴駁回。
四、被告戊○○則以：依77年臺上字第2155號判例，占有人占有
    之土地，倘係土地所有人本於買賣法律關係所交付，即具正
    當權源，所有人自不得認係無權占有而請求返還。又原告必
    須補償被告戊○○地上物之損害，被告戊○○才要返還土地
    予原告等語置辯。並聲明：原告之訴駁回。
五、原告主張上開土地係其所有，目前為被告分別占用，並各自
    種植如附圖所示之荔枝果園，及被告各自占用之土地位置、
    面積詳如附圖所示等情，業據其提出土地登記謄本九份、地
    籍圖謄本一份及現場照片四張為證，且為被告所不爭。而被
    告各自占用之情形，亦經本院會同彰化縣彰化地政事務所派
    員勘測屬實，製有勘驗筆錄、土地複丈成果圖（即本件附圖
    ）可稽，此部分堪信為真實。
六、原告另主張被告係無權占有上開土地等語，為被告所否認，
    並以前詞置辯。經查被告所辯上開土地早於日據時期即已由
    訴外人即原告之前手張氏家族出售予被告之祖先即黃氏家族
    並交付耕作云云，固據其提出日據時期「立賣盡根契字據」
    影本一份為證，然原告否認其真正，則依民事訴訟法第357
    條前段規定，應由被告舉證證明該字據為真正。然被告迄今
    並未舉證證明該字據之真正，其所述已難遽信。又該字據縱
    屬為真正，惟當時立該字據之出賣人「張鳳」、「張火成」
    、「張阿屋」、「張發」、「張昆」是否確為該等土地之所
    有權人而得自由處分該土地，使當時之買主依法取得土地所
    有權及被告是否確屬買主「黃犁」之繼承人等節，均未據被
    告提出相當之證據以資佐證，所辯自難憑信。再者，被告丙
    ○○主張「時效取得地上權」云云，須由主張權利者負舉證
    責任，且時效已完成而尚未於起訴前向地政機關申請為地上
    權之登記並經受理者，亦不得以之對抗土地所有權人而主張
    非無權占有。況依釋字第408 號解釋，農業發展條例所稱之
    耕地，性質上不適於設定地上權，亦不得申請時效取得地上
    權登記。而查上開土地使用分區屬山坡地使用區農牧用地，
    屬於農業發展條例所稱之耕地，自無依申請時效取得地上權
    之適用。綜上所述，被告所辯，均屬無據，要難採信。此外
    ，被告並未再主張並舉證證明其有何其他正當占有權源，則
    其屬無權占有，應堪認定。
七、按所有人對於無權占有或侵奪其所有物者，得請求返還之，
    對於妨害其所有權者，得請求除去之，民法第767 條前段、
    中段定有明文。查系爭土地係原告所有，目前為被告分別以
    其所有之荔枝果園無權占用中，已如前述，則原告依據上開
    規定，分別請求被告清除其所占用土地上之荔枝果園，並將
    所占用之土地交還原告，洵屬正當。
八、次按無法律上之原因而受利益，致他人受損害者，應返還其
    利益，民法第179 條前段定有明文。又無權占有他人土地，
    可能獲得相當租金之不當得利，此為社會通常觀念（最高法
    院61年臺上字第1695號判例意旨參照）。查被告無正當占有
    權源而各別占有上開土地，自屬無法律上原因而受有相當於
    租金之利益，並致原告受有相當於租金之損害。又城市地方
    房屋之租金，以不超過土地及其建築物申報總價年息百分之
    十為限，土地法第97條之規定，於租用基地建築房屋準用之
    ，土地法第97條第1 項、第105 條分別定有明文。而上開計
    算標準於無權占用他人土地計算不當得利之情形，亦應同此
    解釋適用。另土地法第97條所謂土地之總價額，依同法施行
    細則第25條規定，係指土地所有人依土地法申報之地價即法
    定地價而言。此外，基地租金之數額，除以基地申報地價為
    基礎外，尚須斟酌基地之位置，工商業繁榮之程度，占用人
    利用基地之經濟價值及所受利益等項，以為決定。經查，上
    開土地均坐落於彰化縣芬園鄉郊外即寶藏寺附近山坡地，周
    圍附近無商圈、市集或學校，離市區○○○段距離，唯一對
    外聯繫道路為上開土地南側之山坡產業道路，沿途大部分土
    地均供為同類果園栽種之用，生活機能、交通狀況，尚非便
    利等情，業經本院勘驗現場屬實，有上開勘驗筆錄及照片為
    憑。本院斟酌上開土地附近之繁榮程度及被告占有上開土地
    之利用情形（供栽種荔枝果樹），認本件相當於租金之不當
    得利應以上開土地申報價額之年息百分之四計算為適當。而
    上開土地自96年1 月起之申報地價均為每平方公尺144 元，
    有各土地登記謄本附卷可參。按被告各自占用上開土地之面
    積，並依上開酌定之標準計算結果：(一)被告戊○○自起訴狀
    繕本送達翌日起至交還占用土地之日止，每月所受相當於租
    金之不當得利數額為545 元（1135平方公尺×144 元×4%÷
    12個月＝545 元；元以下四捨五入，下同）；(二)被告丙○○
    自起訴狀繕本送達翌日起至交還占用土地之日止，每月所受
    相當於租金之不當得利數額為417 元（869 平方公尺×144
    元×4%÷12個月＝417 元）。從而，原告依據不當得利法律
    關係，請求被告自起訴狀繕本送達翌日起至交還占用土地之
    日止，分別按月給付原告相當於租金之不當得利545 元、41
    7 元，尚非無據。
九、綜上所述，原告依據物上請求權、不當得利法律關係，請求
    ：(一)被告戊○○應將坐落上開97、97之1 、97之3 、97之4
    及97之5 地號土地上如附圖所示面積各為633 平方公尺、15
    8 平方公尺、79平方公尺、79平方公尺及186 平方公尺（此
    筆為編號Ａ部分）之荔枝果園清除後，將各該部分土地交還
    原告。並應自起訴狀繕本送達翌日即97年1 月30日起至交還
    上開土地之日止，按月給付原告545 元；(二)被告丙○○應將
    坐落上開97之5 、97之6 、97之8 、97之9 及97之10地號土
    地上如附圖所示面積各為25平方公尺（此筆為編號Ｂ部分）
    、211 平方公尺、211 平方公尺、211 平方公尺及211 平方
    公尺之荔枝果園清除後，將各該部分土地交還原告。並應自
    起訴狀繕本送達翌日即97年2 月11日起至交還上開土地之日
    止，按月給付原告417 元，為有理由，應予准許。至於原告
    逾此部分之請求，則屬無據，應予駁回。
十、本件事證已臻明確，兩造其餘攻擊或防禦方法暨所提證據，
    經審核與本件判決結果並無影響，毋庸一一論述，併予敘明
    。
十一、訴訟費用負擔之依據：民事訴訟法第79條、第85條第1 項但
    書。
中    華    民    國    97    年    4     月    29    日
                  民事第二庭          法  官   陳連發
以上正本係照原本作成。
如對本判決上訴，須於判決送達後20日內向本院提出上訴狀。
中    華    民    國    97    年    4     月    29    日
                                      書記官   施惠卿


司法院資訊處製作；財團法人民間司法改革基金會備份。
